臺灣臺南地方法院民事判決
110年度簡上字第84號
上  訴  人  聯邦商業銀行股份有限公司


法定代理人  林鴻聯  
訴訟代理人  柯易賢  
            黃宇蓮  
被上訴人    李衍閶  

兼上列一人  
訴訟代理人  李芯頤即李映彤

被上訴人    李晗瑄  
上列當事人間請求撤銷遺產分割登記等事件，上訴人對於本院簡
易庭109年度南簡字第1708號民國110年3月25日第一審簡易判決
提起上訴，本院於民國110年10月13日言詞辯論終結，判決如下
：
    主      文
上訴駁回。
第二審訴訟費用新臺幣貳仟玖佰捌拾伍元元由上訴人負擔。 
    事實及理由
一、上訴人於原審起訴主張及本院陳述： 
(一)被上訴人李芯頤即李映彤(下稱李芯頤)積欠上訴人新臺幣(
    下同)184,845元及其利息，嗣上訴人向法院聲請強制執行李
    芯頤之財產無果，取得本院103年8月21日南院崑103司執慎
    字第78444號債權憑證。又李芯頤之被繼承人李惠雄遺有如
    附表所示之不動產(下稱系爭不動產)，其繼承人有被上訴人
    李衍閶、李晗瑄、李芯頤(以下均簡稱姓名)。惟李芯頤因積
    欠上訴人前揭債務，為免繼承遺產後遭到上訴人追討，與其
    他繼承人合意為遺產分割，將系爭不動產全分歸李衍閶所有
    。李芯頤之行為無疑將系爭不動產應繼分無償移轉李衍閶，
    自有害上訴人之債權，上訴人自得依民法第244條第1項、第
    4項規定，請求撤銷被上訴人間系爭不動產遺產分割協議及
    分割繼承登記行為，並請求李衍閶塗銷系爭不動產之分割繼
    承登記等語【原審駁回上訴人第一審之訴，上訴人不服，提
    起本件上訴】。
(二)上訴聲明：
 1、原判決廢棄。
 2、被上訴人就系爭不動產所為之遺產分割協議及李衍閶就系爭
    不動產所為之分割繼承登記行為應予撤銷
 3、李衍閶應將系爭不動產於民國108年5月30日之分割繼承登記
    予以塗銷。
二、被上訴人於原審抗辯及本院陳述：
(一)被上訴人之父親生前生病在床，均由李衍閶扶養照顧，並支
    付日常生活、醫療就診及喪葬等一切費用，此部分本應由繼
    承人平均分擔，然因李芯頤長期經濟狀況不佳，無力負擔，
    而均由李衍閶負擔。李衍閶代為履行李芯頤對於父母之扶養
    義務，故李衍閶對於李芯頤自有不當得利請求權，是繼承人
    間遺產分割協議將系爭遺產登記予李衍閶，以償還其不當得
    利之債務，自屬有償行為。
(二)為此聲明：上訴駁回。
三、兩造不爭執事項：
(一)李芯頤積欠上訴人184,845元及其本息未清償，嗣上訴人就
    前開債務向本院聲請強制執行李芯頤之財產無果，取得本院
    103年8月21日南院崑103司執慎字第78444號債權憑證。
(二)被繼承人李惠雄於108年3月3日死亡，留有系爭不動產，被
    上訴人等人均為李惠雄之繼承人。被上訴人均未拋棄對李惠
    雄之繼承權，全部繼承人於遺產分割協議時，將系爭不動產
    分割歸李衍閶所有。
四、兩造爭執事項：李芯頤所為就系爭不動產遺產分割協議行為
    ，是否為民法第244條第1項之無償行為？
五、得心證之理由：
(一)按債務人所為之無償行為，有害及債權者，債權人得聲請法
    院撤銷之；債權人依第1項或第2項之規定聲請法院撤銷時，
    得並聲請命受益人或轉得人回復原狀，民法第244條第1項、
    第4項本文分別定有明文。又按民法第244條第1、2項所稱之
    無償或有償行為，係以債務人與第三人間之行為有無互為對
    價關係之給付為其區別標準。債權人行使民法第244條規定
    之撤銷權，以債務人之行為有害及債權，為其要件之一。此
    之所謂害及債權，乃指債務人之行為，致積極的減少財產，
    或消極的增加債務，因而使債權不能獲得清償之情形(最高
    法院81年度台上字第207號判決意旨參照)。易言之，縱民法
    第244條所得撤銷之行為包含以其人格上之法益為基礎之財
    產上之身分行為，則被告間就系爭財產之遺產分割協議及分
    割繼承登記行為，仍應以其間是否互為對價關係之給付，判
    斷是否害及債權人之債權，債權人方得依法撤銷。
(二)再按衡諸一般社會常情，繼承人間分配遺產時，往往會考量
    被繼承人生前意願、繼承人對被繼承人之貢獻(有無扶養之
    事實)、家族成員間感情、被繼承人生前已分配予各繼承人
    之財產(贈與之歸扣)、承擔祭祀義務等諸多因素，始為遺產
    分割協議。經查，李芯頤自95年間即積欠銀行卡債無力清償
    ，且108年及109年所得分別為242元、242元，名下財產總額
    僅12,833元，有本院依職權調閱之稅務電子閘門財產所得調
    件明細表在卷可稽(見本院卷第193-200頁)。李芯頤長期以
    來所得甚低，並參以李芯頤積欠上訴人債務無力償還，堪認
    被上訴人抗辯李芯頤經濟狀況長期處於困頓狀態，無資力扶
    養父母，長年未支出父親扶養費用等情，應為真實。再被上
    訴人抗辯李惠雄生前生活起居由李衍閶扶養照顧，且其死亡
    後之喪葬費用亦由李衍閶支出負擔，李芯頤全然未支出等語
    ，業據其提出車資收據、義大醫院門診收據、杏一藥局收據
    明細、看護費用收據等件為證(見本院卷第89127、179-185
    頁)，且為上訴人所不爭執，自堪信為真實。又扶養父母為
    法定義務，李衍閶、李晗瑄與李芯頤均應對父母負扶養義務
    ，而李衍閶為李芯頤代為支出父親扶養費、喪葬費後，自可
    依不當得利之規定，請求李芯頤等人返還。是以，被上訴人
    等人於遺產分割協議時考量上情，將系爭不動產分歸李衍閶
    所有，作為抵償上開不當得利扶養義務，自屬有償行為。從
    而，上訴人依民法第244條第1項主張李芯頤所為遺產分割協
    議係屬無償行為，請求予以撤銷，即為無理由，應予駁回。
六、綜上所述，被上訴人間就系爭不動產遺產分割協議及分割繼
    承登記行為係有償行為。從而，上訴人依民法第244條第1項
    、第4項之規定，請求被上訴人就系爭不動產之遺產分割協
    議及李衍閶就系爭不動產所為分割繼承登記行為予以撤銷；
    李衍閶應將系爭不動產分割繼承登記予以塗銷，均無理由，
    應予駁回。原審為上訴人敗訴之判決，理由雖不盡相同，然
    結果核無不合。上訴意旨指摘原判決不當，求予廢棄改判，
    為無理由，應予駁回。
七、末按法院為終局判決時，應依職權為訴訟費用之裁判；又訴
    訟費用，由敗訴之當事人負擔，民事訴訟法第87條第1項、
    第78條分別定有明文。本件上訴人上訴為無理由，本件第二
    審訴訟費用2,985元(即第二審裁判費)應由上訴人負擔，爰
    依職權確定如主文第2項所示。
八、本件事證已臻明確，兩造其餘攻擊防禦方法及證據，核與判
    決之結果不生影響，爰不一一論列。
九、據上論結，本件上訴為無理由，判決如主文。
中　　華　　民　　國　　110 　年　　10　　月　　13　　日
        民事第一庭    審判長法　官　劉秀君
                            法　官　蔡雅惠
                            法　官　田玉芬
以上正本係照原本作成。
本判決不得上訴。
中　　華　　民　　國　　110 　年　　10　　月　　13　　日
                            書記官  林彥汝
附表：
編號 被繼承人李惠雄之遺產 種類 權利範圍 1 臺南市○○區○○段000地號 土地 全部 2 臺南市○○區○○段00○號 (門牌號碼：臺南市○○區○○街00號) 建物 全部